ACORDAO-COMPLETO-2439555

ACÓRDÃO 18374/2021 ATA 38/2021 - SEGUNDA CÂMARA

VISTOS, relatados e discutidos estes autos que tratam de atos de pensão civil concedidas no âmbito do Gerência Executiva do INSS - Teresina/PI - INSS/MPS.
ACORDAM os Ministros do Tribunal de Contas da União, reunidos em sessão da Segunda Câmara, diante das razões expostas pelo Relator, com fundamento no art. 71, inciso III, da Constituição Federal e nos arts. 1º, inciso V, 39, inciso II, e 45 da Lei 8.443/1992, em:
9.1. reconhecer o registro tácito dos atos no interesse de Francisca Martins de Sousa e Jose Vieira de Moura;
9.2. ordernar à Sefip que:
9.2.1. avalie a oportunidade de dar início aos procedimentos destinados à revisão de ofício dos atos, incluindo a oitiva dos interessados e solicitação de informações que julgar necessárias ao órgão de origem;
9.3. dê ciência desta deliberação aos interessados e à Gerência Executiva do INSS - Teresina/PI - INSS/MPS.

Em análise atos de Pensão Civil.

Segunda Câmara

3. Interessados/Responsáveis:
3.1. Interessados: Francisca Martins de Sousa (XXX.090.353-XX); Jose Vieira de Moura (XXX.646.503-XX).

13.1. Ministros presentes: Bruno Dantas (Presidente), Augusto Nardes (Relator), Aroldo Cedraz e Raimundo Carreiro.
13.2. Ministro-Substituto presente: André Luís de Carvalho.

ACORDAO-COMPLETO-2557550

Acórdão 2558/2022 - Plenário

AUGUSTO NARDES

Tratam os autos de concessão de pensão civil instituída por ex-servidores da Gerência Executiva do INSS - Teresina/PI - INSS/MPS, enviados ao Tribunal para fins de registro.
2.	A instrução da unidade técnica, após a aplicação das críticas automáticas na forma estabelecida na IN 55/2007 - TCU e na Resolução 206/2007 - TCU, propõe considerar os atos ilegais, negando-lhes registro, nos termos que transcrevo com ajustes de forma que julgo pertinentes:
INTRODUÇÃO
Trata-se de atos iniciais de concessão de pensão civil instituída por ANA LUCIA DE SANTANA MOURA e RENATO JOSE COSTA SOUSA, ex-servidores da GERÊNCIA EXECUTIVA DO INSS - TERESINA/PI - INSS/MPS.
Os atos foram submetidos, para fim de registro, à apreciação do Tribunal de Contas da União (TCU) , de acordo com o art. 71, inciso III, da Constituição Federal. O cadastramento e a disponibilização ao TCU ocorreram por intermédio do Sistema de Apreciação e Registro de Atos de Admissão e Concessões, na forma dos arts. 2º, caput e incisos I a VI, e 4º, caput, da Instrução Normativa - TCU 78/2018.
Ao benefício pensional instituído pela Sra. Ana Lucia de Santana Moura habilitou-se Jose Vieira de Moura (na condição de viúvo) .
Ao benefício pensional instituído pelo Sr. Renato Jose Costa Sousa habilitou-se Francisca Martins de Sousa (na condição de ex-esposa pensionada) .
EXAME TÉCNICO
Verificou-se que integram as bases de cálculo dos benefícios pensionais parcelas judiciais denominadas "VP DEC JUD ENQ L10355 TRAN J". 
Tal rubrica refere-se a reconhecimento judicial relacionado ao enquadramento determinado pela Lei 10.355/2001, a qual veio para regulamentar a estruturação da Carreira Previdenciária no âmbito do Instituto Nacional do Seguro Social.
Salienta-se que em 2004 a Lei 10.855/2004 substituiu a anterior, dispondo sobre a reestruturação da Carreira Previdenciária tratada pela Lei 10.355/2001. Com o advento dessa nova lei, a parcela judicial em discussão, entre outras de mesma natureza, deveria ter sido absorvida pela nova estrutura remuneratória, caso o servidor viesse a exercer opção irretratável pelo novo regime jurídico, então instituído.
O fato de constar dos contracheques dos instituidores a rubrica "GDASS - LEI 10855/2004 AP" permite deduzir que estes fizeram a opção pelo regime inaugurado pela Lei 10.855/2004. Sendo assim, a rubrica referente à sentença judicial do regime anterior já não deveria mais fazer parte de suas fichas financeiras.
Casos análogos já foram julgados neste Tribunal, a exemplo do Acórdão 9776/2020-TCU-Primeira Câmara (Relator Walton Alencar Rodrigues) , refletindo o consolidado entendimento do TCU, sob o palio do Acórdão 2161/2005-TCU-Plenário, de que o pagamento desse tipo de rubrica deve ser absorvido pelas atualizações implementadas na estrutura remuneratória, pagas sob a forma de vantagem pessoal nominalmente identificada (VPNI) e sujeitas apenas aos reajustes gerais aplicados ao funcionalismo, até sua completa absorção. 
Dessa forma, a manutenção da parcela judicial na base de cálculo das pensões ora analisadas encontra-se irregular, uma vez que, como exposto, existe norma superveniente (Lei 10.855/2004) que alterou a estrutura remuneratória dos instituidores. 
CONCLUSÃO
Em razão do exposto, tendo em vista a manutenção irregular da rubrica judicial nos benefícios dos pensionistas, cabe considerar ilegais os atos em epígrafe. 
Destaque-se que a análise deste processo levou em conta os dispositivos da Resolução TCU 315/2020. 
Ressalte-se ainda que os atos de pensão instituída por Ana Lucia de Santana Moura e de Renato Jose Costa Sousa completarão 5 anos no TCU em menos de 6 meses (7/12/2020 e 15/1/2021, respectivamente) .
PROPOSTA DE ENCAMINHAMENTO
Ante o exposto, conforme o preceituado no artigo 71, inciso III, da Constituição Federal de 1.988; c/c os artigos. 1º, inciso V, e 39, inciso II, da Lei 8.443/92, c/c os artigos 1º, inciso VIII, 260, § 1º, do Regimento Interno/TCU, e tomando por base as informações prestadas pelo órgão de controle interno e as verificações feitas pela unidade técnica, na forma prevista no artigo 260, caput, do Regimento Interno-TCU, propõe-se:
1.1. considerar ilegais e recusar os registros dos atos iniciais de pensão civil dos instituidores Ana Lucia de Santana Moura (CPF XXX.496.193-XX) e Renato Jose Costa Sousa (CPF XXX.496.193-XX) ;
1.2. determinar à Gerência Executiva do INSS - Teresina/PI, com fundamento no art. 4º, inciso I, da Resolução TCU  315/2020, que: 
1.2.1. faça cessar os pagamentos decorrentes dos atos impugnados, comunicando ao TCU, no prazo de quinze dias, as providências adotadas, nos termos dos art. 262, caput, do Regimento Interno do TCU, 8º, caput, da Resolução - TCU 206/2007; 
1.2.2. cadastre no Sistema e-Pessoal, no prazo de 30 dias, com fulcro no art. 19, § 3º, da IN 78/2018 do TCU, novos atos de pensão civil instituída por Ana Lucia de Santana Moura (CPF XXX.496.193-XX) e Renato Jose Costa Sousa (CPF XXX.496.193-XX) escoimados da irregularidade verificada nos autos;
1.2.3. informe aos beneficiários o teor do acórdão que for prolatado, alertando-os de que o efeito suspensivo proveniente de eventual interposição de recurso junto ao TCU não os exime da devolução dos valores indevidamente percebidos após a notificação, em caso de não provimento desse recurso;
encaminhe ao TCU, no prazo de trinta dias, comprovante da data de ciência dos interessados, nos termos do art. 4º, § 3º, da Resolução - TCU 170/2004.
	É o relatório.

não há

Procurador Sergio Ricardo Costa Caribé.

PESSOAL. PENSÃO CIVIL. PCCS POR DECISÃO JUDICIAL. NÃO ABSORÇÃO DA VANTAGEM APÓS NOVO PLANO DE CARREIRA. ILEGALIDADE E NEGATIVA DE REGISTRO. DETERMINAÇÕES.

PENSÃO CIVIL (PCIV)

Secretaria de Fiscalização de Integridade de Atos e Pagamentos de Pessoal e de Benefícios Sociais (Sefip).

Trata-se de processo com atos de pensão civil instituídos por Ana Lucia de Santana Moura e Renato Jose Costa Sousa, ex-servidores da Gerência Executiva do INSS - Teresina/PI - INSS/MPS, encaminhados para fins de registro, à apreciação do Tribunal de Contas da União (TCU) , de acordo com o art. 71, inciso III, da Constituição Federal.
2.	As possíveis irregularidades levantadas incluem parcelas judiciais referentes ao PCCS, cujos pagamentos, sem a devida absorção, são considerados irregulares pelo TCU.
3.	O Parquet especializado manifestou-se (peça 8) , concordando com a instrução da Secretaria de Fiscalização de Integridade de Atos e Pagamentos de Pessoal e de Benefícios - Sefip (peça 6) .
4.	Observo que a manutenção das parcelas referentes ao PCCS, sem que tenham se adequado ao Acórdão 2161/2005-TCU-Plenário, devem levar ao julgamento pela ilegalidade.
5.	Ressalto que, embora a ilegalidade tratada nos autos colida com a jurisprudência desta Corte de Contas, o ato chegou ao Tribunal há mais de cinco anos, merecendo desfecho diferente do proposto por conta da recente orientação do Supremo Tribunal Federal.
6.	De fato, o recente entendimento firmado pelo STF, em sede de repercussão geral, no recente julgamento do RE 636.553-RS é no sentido de considerar que após o decurso do prazo quinquenal, os atos não apreciados pela Corte de Contas são considerados "definitivamente registrados".  (Tribunal Pleno; Relator: Ministro Gilmar Mendes; julg.: 19/02/2020; DJe 129, de 26/05/2020) , verbis:
Em atenção aos princípios da segurança jurídica e da confiança legítima, os Tribunais de Contas estão sujeitos ao prazo de 5 anos para o julgamento da legalidade do ato de concessão inicial de aposentadoria, reforma ou pensão, a contar da chegada do processo à respectiva Corte de Contas.
7.	Sobre o tema, cumpre trazer à liça o decidido pelo Plenário desta E. Corte no TC nº Processo 013.339/2020-6, da relatoria do Ministro Walton Alencar Rodrigues (Acórdão 122/2021-TCU-Plenário) , que indica o encaminhamento a ser dado:
"Sem embargo de considerar o mérito da decisão do STF, o anterior entendimento acerca da observância do contraditório e da ampla defesa após o transcurso de cinco anos desde a chegada do processo no TCU restou prejudicado, porquanto, após esse tempo, segundo prelecionou o Relator da matéria no STF, o ato deve ser considerado "registrado tacitamente". 
No julgamento dos embargos de declaração, opostos em face dessa decisão, finalizado em 4/12/2020, E. Relator aduziu que, "passado esse prazo [de cinco anos, contado de forma ininterrupta, a partir da chegada do processo à corte de contas] sem finalização do processo, o ato restará automaticamente estabilizado. Abre-se, a partir daí, a possibilidade de sua revisão, nos termos do art. 54 da Lei 9.873/1999" (grifos meus) . 
A expressa menção do relator à possibilidade de revisão do ato considerado tacitamente registrado impõe novas considerações e imediatas providências por parte desta Corte.
Relativamente à área de pessoal da Administração Federal, já tive a oportunidade de fazer inúmeros pronunciamentos acerca do acúmulo dos processos na Sefip, que há pouco tempo passavam em muito de cem mil, ajuntados ao longo dos anos. Grande parte desses processos foram devolvidos aos órgãos de origem para correção de irregularidades e reenvio ao TCU. E os que permaneceram desafiam a capacidade de trabalho do Tribunal.
Embora o Relator tenha mencionado a Lei 9.873/1999, que contém apenas oito artigos, tudo indica que se referia ao art. 54 da Lei 9.784/1999, que estabelece prazo decadencial de cinco anos para anulação de atos administrativos de que decorram efeitos favoráveis aos destinatários. 
Por esse motivo conclui-se que, a partir do registro tácito do ato de concessão, é possível a sua revisão, no prazo de 5 anos, com base no aludido artigo da lei de processo administrativo.
Esse entendimento é plenamente compatível com o disposto no art. 260, § 2º, do Regimento Interno do TCU, in verbis:
§ 2º O acórdão que considerar legal o ato e determinar o seu registro não faz coisa julgada administrativa e poderá ser revisto de ofício pelo Tribunal, com a oitiva do Ministério Público e do beneficiário do ato, dentro do prazo de cinco anos da apreciação, se verificado que o ato viola a ordem jurídica, ou a qualquer tempo, no caso de comprovada má-fé.  
Registro que o E. Relator no STF, ao apreciar os embargos de declaração, expressamente entendeu desnecessária a modulação de efeitos da decisão adotada no RE 636.553/RS, devendo ser aplicada imediatamente, com efeitos ex tunc.
Em síntese, o entendimento adotado pelo Supremo Tribunal Federal, em sede de recurso extraordinário, com repercussão geral reconhecida, deve ser observado por todos os juízes e tribunais, nos termos dos arts. 927, inciso III, e 1.030 do Código de Processo Civil.
Cabe ao TCU, por conseguinte, em atendimento à disposição legal e aos princípios da eficiência, da razoável duração do processo e da isonomia, evoluir, no entendimento e nos procedimentos, para compatibilizar suas decisões com a recente tese da Suprema Corte."
8.	No presente processo, os atos devem ter reconhecidos seus registros tácitos em 7/12/2020 e 15/1/2021.
9.	Finalmente, determino à Sefip que avalie a oportunidade de iniciar os procedimentos para a revisão de ofício, com oitiva dos interessados e solicitação das informações que julgue necessárias. 
	Ante o exposto, VOTO no sentido de que o Tribunal aprove o Acórdão que ora submeto à deliberação deste Colegiado.
TCU, Sala das Sessões, em 9 de novembro de 2021.
Ministro JOÃO AUGUSTO RIBEIRO NARDES 
Relator